【裁判字號】    99,訴,507
【裁判日期】    990813
【裁判案由】    違反毒品危害防制條例
【裁判全文】
臺灣彰化地方法院刑事判決               99年度訴字第507號
公  訴  人  臺灣彰化地方法院檢察署檢察官
被      告  甲○○
上列被告因違反毒品危害防制條例案件，經檢察官提起公訴（99
年度毒偵字第216號），本院判決如下：
    主    文
甲○○施用第一級毒品，累犯，處有期徒刑壹年。
    犯罪事實
一、甲○○前於民國91年間因施用毒品案件，經依本院裁定送觀
    察、勒戒後，認有繼續施用毒品傾向，由本院以91年度毒聲
    字第2538號裁定令入戒治處所施以強制戒治，於92年10月15
    日戒治期滿執行完畢，並經臺灣彰化地方法院檢察署檢察官
    以92年度戒毒偵字第595 、596 號為不起訴處分確定（第1
    案）；又於前開強制戒治執行完畢釋放後5 年內之93年間因
    連續施用第一級毒品案件，經本院以93年度訴字第545 號判
    決判處有期徒刑1 年確定（第2 案）；再於94年間因連續施
    用第二級毒品案件，經本院以93年度斗簡字第414 號判決判
    處有期徒刑6 月確定（第3 案）；嗣第2 案與第3 案經本院
    以94年度聲字第741 號裁定定其應執行有期徒刑1 年5 月確
    定，經送監執行，甫於95年2 月1 日縮短刑期執行完畢出監
    。詎仍不知悔改，復基於施用第一級毒品海洛因之犯意，於
    99年1 月12日為警採尿往前回溯3 日內某時，在不詳處所，
    以不詳之方式，施用第一級毒品海洛因1 次。嗣於99年1 月
    12日14時17分許，因其屬臺灣彰化地方法院檢察署受保護管
    束人，經該署觀護人通知到場採取尿液送驗後，結果尿液呈
    嗎啡及可待因陽性反應，始查悉上情。
二、案經臺灣彰化地方法院檢察署觀護人簽請臺灣彰化地方法院
    檢察署檢察官偵查起訴。
    理    由
一、證據能力部分：
（一）現行刑事訴訟法關於「鑑定」之規定，除選任自然人充當
      鑑定人外，另設有囑託機關鑑定制度。依刑事訴訟法第19
      8 條、第208 條之規定，不論鑑定人或鑑定機關、團體，
      固均應由法院、審判長、受命法官或檢察官視具體個案之
      需要而為選任、囑託，並依第206 條之規定，提出言詞或
      書面報告，始符合同法第159 條第1 項所定得作為證據之
      「法律有規定」之情形。本案被告於臺灣彰化地方法院檢
      察署觀護人室所採集之尿液，分別經該署檢察官及本院囑
      託詮昕科技股份有限公司鑑定，就卷附該公司所為濫用藥
      物尿液檢驗報告2 份（偵卷第6 頁、本案卷第70頁），揆
      諸前揭說明，自屬「法律規定」得為證據者，均有證據能
      力。
（二）按被告以外之人於審判外之言詞或書面陳述，除法律有規
      定者外，不得作為證據；又被告以外之人於審判外之陳述
      ，雖不符合同法第159 條之1 至第159 條之4 之規定，但
      經當事人於審判程序同意作為證據，法院審酌該言詞陳述
      或書面陳述作成時之情況，認為適當者，亦得為證據；又
      當事人、代理人或辯護人於法院調查證據時，知有第159
      條第1 項不得為證據之情形，而未於言詞辯論終結前聲明
      異議者，視為有前項之同意，刑事訴訟法第159 條第1 項
      及第159 條之5 分別定有明文。查本判決下列所引用之各
      該被告以外之人所為審判外之書面陳述，雖屬傳聞證據，
      惟檢察官及被告於本院準備程序及審判期日中均表示無意
      見而不予爭執，且迄至言詞辯論終結前亦未再聲明異議，
      本院審酌上開證據資料製作時之情況，尚無違法不當之瑕
      疵，亦認為以之作為證據應屬適當，依刑事訴訟法第159
      條之5 規定，認前揭證據資料均有證據能力。
二、訊據被告甲○○矢口否認有何施用第一級毒品海洛因之犯行
    ，辯稱：伊於99年1 月間因咳嗽至社頭衛生所就醫，係因為
    服用醫生所開立之甘草止咳水才導致尿液檢驗呈現嗎啡及可
    待因陽性反應云云。經查：
（一）被告於99年1 月12日14時17分許經臺灣彰化地方法院檢察
      署觀護人採尿送驗，並由詮昕科技股份有限公司以酵素免
      疫分析法（ＥＩＡ）進行初步篩檢後，再以氣相層析質譜
      儀法（ＧＣ／ＭＳ）進行確認複驗，結果分別呈現鴉片海
      洛因代謝物陽性反應及海洛因、可待因陽性反應，此有臺
      灣彰化地方法院檢察署施用毒品犯受保護管束人尿液檢體
      監管紀錄表（偵卷第5 頁）、詮昕科技股份有限公司99年
      1 月26日報告編號00000000號濫用藥物尿液檢驗報告（偵
      卷第6 頁）各1 份在卷可稽。按氣相層析質譜儀係目前最
      常用以測試嫌疑人有無施用毒品之確認方法，蓋在良好的
      操作條件下，以氣相層析質譜儀作藥物及其代謝產物之定
      性及定量分析，將可排除偽陽性之可能，幾乎不會有偽陽
      性反應產生，有行政院國軍退除役官兵輔導委員會臺北榮
      民總醫院83年4 月7 日（83）北總內字第03059 號函可參
      。又按海洛因係嗎啡經化學合成半人工合成品，藥（毒）
      性倍於嗎啡，其經施用進入人體，藉人體解毒系統之代謝
      作用而分解成藥（毒）性較低於嗎啡，故於施用海洛因（
      麻藥）之煙毒嫌犯尿液中，可檢出嗎啡煙毒反應；一般施
      用毒品，8 小時內約有百分之80量於尿中排出，24小時後
      剩餘量之百分之90再排出，72小時仍有微量排出，此有憲
      兵司令部80年5 月7 日（80）鑑驗字第1746號函可參。被
      告經臺灣彰化地方法院檢察署觀護人室採得之尿液，經以
      氣相層析質譜分析法檢驗結果，既呈海洛因及可待因陽性
      之反應，則被告於採尿時往前回溯72小時內之某時，確有
      施用第一級毒品海洛因之事實，堪以認定。
（二）被告雖以前開情詞置辯，惟查：
   1、被告因上呼吸道感染，經彰化縣社頭鄉衛生所之醫師開立
      藥名為「LIQ. B ROWN MIXTURE 200ML 」（即「晟德甘草
      止咳水（含阿片）」之藥物以為治療等情，固經被告提出
      該所99年1 月11日、20日及28日之處方籤3 紙影本（偵卷
      第13頁至第15頁）附卷可證；而晟德大藥廠股份有限公司
      生產之「晟德甘草止咳水」，每1 ml內含阿片酊Opium Ti
      ncture 0.012ml成分，而每100ml 阿片酊含0.95至1.05g
      之「無水嗎啡」成分，亦即每1ml 晟德甘草止咳水含有0.
      012mg 之嗎啡成分，此亦有法務部調查局99年3 月26日調
      科壹字第09900127800 號函（偵卷第26頁）及晟德大藥廠
      股份有限公司99年2 月6 日晟德（99產）字第990201號函
      （本院卷第37頁）附卷可參。惟參酌臺北醫學大學研究生
      劉秀娟所發表之「服用複方甘草合劑於尿液中嗎啡及可待
      因含量分析」論文（偵卷第29頁至第30頁、本院卷第28頁
      ），其以氣相層析質譜分析方法，針對臺灣地區所使用複
      方甘草合劑藥品中嗎啡和可待因之含量進行分析及調查，
      並探討服用複方甘草合劑之病患，在其尿液中嗎啡及可待
      因之排泄變化情形，是乃收集服用複方甘草合劑（含錠劑
      和溶液劑）單一劑量或多次劑量之志願者尿液檢體及海洛
      因毒品使用者之尿液檢體分析其內嗎啡和可待因含量，實
      驗結果顯示不管是服用複方甘草合劑錠劑或溶液劑，尿液
      中嗎啡濃度通常不會大於4000ng/mL 。當尿液中嗎啡濃度
      大於300ng/mL時，其嗎啡/ 可待因比值可大致歸納以下2
      種情況：(1)小於3.0 者，為複方甘草合劑溶液劑使用者；
      (2)大於3.0 者，為複方甘草合劑錠劑或海洛因使用者，有
      該論文摘要附卷可參。而被告於99年1 月12日14時17分許
      採尿送驗，可待因檢出濃度為704ng/ml，嗎啡濃度為2419
      ng /ml，有臺灣彰化地方法院檢察署施用毒品犯受保護管
      束人尿液檢體監管紀錄表及詮昕科技股份有限公司出具之
      濫用藥物尿液檢驗報告各1紙在卷可稽，即被告尿液中嗎
      啡濃度大於300ng/m l，而嗎啡/可待因比值又大於3.0，
      依上開實驗結果，僅有複方甘草合劑錠劑或海洛因使用者
      始有可能有此濃度比值，惟被告辯稱其因感冒而服用甘草
      止咳水，即其所服用者乃是複方甘草合劑溶液劑，即與依
      上開實驗結果迥異。
   2、另參諸法務部調查局99年3 月26日調科壹字第0990012780
      0 號函（偵卷第26頁），連續服用複方甘草合劑40小時，
      每次服藥間隔8 小時，每次服用嗎啡劑量為0.675mg ，其
      服藥期間尿液嗎啡濃度由193 至1744ng/ml ，可待因濃度
      由93至675ng/ml不等，而依被告自稱每次服用「晟德甘草
      止咳水」50ml（據上開函文換算嗎啡劑量為0.6mg ），每
      日上午7 時許及下午6 時至6 時30分許各服用1 次，且其
      於99年1 月11日上午始第1 次就診，就診後當日上午10時
      許亦服用1 次，故其於99年1 月12日上午8 時38分許採尿
      前，僅服用3 次甘草止咳水，其服用嗎啡劑量及頻率較上
      開法務部函文所舉之情形為少，然尿液中嗎啡及可待因檢
      出濃度卻較上開法務部函文所舉之情形高出甚多，顯其尿
      液檢驗結果並非服用甘草止咳水所致。
   3、又海洛因口服或注射後能夠快速被人體吸收，隨即迅速水
      解為6-乙醯嗎啡(6-acetylmorphine ；6-AM），因6-AM為
      海洛因之獨特代謝物，服用嗎啡及可待因後並不會代謝出
      6-AM成分，因此若直接檢測尿液中含有6-AM，即可以判定
      係因施用海洛因之結果，此有行政院衛生署管制藥品管理
      局篩檢認證組吳孟修技士於「管制藥品簡訊」期刊發表之
      「如何釐清可待因及嗎啡檢驗陽性究為吸毒或係合法用藥
      的結果」論文附卷可憑（本院卷第51頁）。經本院再將被
      告於99年1 月12日為臺灣彰化地方法院檢察署觀護人採集
      之尿液送驗結果，被告尿液亦呈現6-乙醯嗎啡陽性反應，
      此有詮昕科技股份有限公司99年6 月28日報告編號000000
      0 號濫用藥物尿液檢驗報告1 份附卷可參（本院卷第70頁
      ），是被告於99年1 月12日採尿前72小時內之某時，確曾
      經施用海洛因乙節，堪以認定，被告上開所辯，顯為臨訟
      卸責之詞，並不足採。
（三）按毒品危害防制條例就施用毒品者，僅限於「初犯」及「
      5 年後再犯」2 種情形，始應先經觀察、勒戒或強制戒治
      程序。倘被告於5 年內已再犯，經依法追訴處罰，縱其第
      3 次（或第3 次以上）再度施用毒品之時間，在初犯經觀
      察、勒戒或強制戒治執行完畢釋放5 年以後，已不合於「
      5 年後再犯」之規定，且因已於「5 年內再犯」，顯見其
      再犯率甚高，原實施觀察、勒戒或強制戒治，已無法收其
      實效，即應依毒品危害防制條例第10條處罰（參照最高法
      院95年度第7 次刑事庭會議決議、97年度第5 次刑事庭會
      議決議意旨）。經查，本案被告前因施用毒品案件，經本
      院裁定送觀察、勒戒後，認有繼續施用毒品之傾向，由本
      院裁定令入戒治處所施以強制戒治，於92年10月15日戒治
      期滿執行完畢；又於強制戒治執行完畢釋放後5 年內，再
      因施用毒品等案件，經本院判處有期徒刑確定，復為本件
      施用毒品犯行經警查獲，揆諸前開說明，自與前揭條例第
      20條第3 項之規定僅得適用於「5 年後再犯」之情形不符
      ，公訴人就被告本案施用毒品之犯行提起公訴，核無違誤
      ，自應由本院依法判決。綜上所述，本案事證明確，被告
      犯行堪以認定，應依法論科。
三、核被告所為，係犯毒品危害防制條例第10條第1 項之施用第
    一級毒品罪。被告施用第一級毒品前後持有第一級毒品之低
    度行為，應為其施用第一級毒品之高度行為所吸收，不另論
    罪。被告有前揭刑案執行完畢之情形，此有臺灣高等法院被
    告前案紀錄表1 份在卷可按，其受有期徒刑之執行完畢後，
    5 年內故意再犯本案有期徒刑以上之罪，為累犯，應依刑法
    第47條第1 項規定加重其刑。爰審酌被告前有施用毒品之不
    良素行，歷經強制戒治之執行程序後，仍未能徹底戒絕毒品
    ，顯見其意志不堅，惟念其施用毒品乃自戕一己之身體健康
    ，尚未危害他人，且犯後坦承犯行，暨其施用毒品之犯罪動
    機、目的、手段及其智識程度、生活狀況等一切情狀，量處
    如主文所示之刑。
據上論斷，應依刑事訴訟法第299 條第1 項前段，毒品危害防制
條例第10條第1 項，刑法第11條、第47條第1 項，判決如主文。
本案經檢察官陳建佑到庭執行職務。
中    華    民    國    99    年     8    月    13    日
                  刑事第二庭    審判長法  官  石馨文
                                      法  官  羅永安
                                      法  官  江彥儀
以上正本證明與原本無異。
如不服本判決應於收受判決後10日內向本院提出上訴書狀，並
應敘述具體理由。其未敘述上訴理由者，應於上訴期間屆滿後
20日內向本院補提理由書(均須按他造當事人之人數附繕本)
「切勿逕送上級法院」。
中    華    民    國    99    年     8    月    13    日
                                      書記官  黃明慧
附錄本案論罪科刑法條全文：
毒品危害防制條例第10條
施用第一級毒品者，處 6 月以上 5 年以下有期徒刑。
施用第二級毒品者，處 3 年以下有期徒刑。

司法院資訊處製作；財團法人民間司法改革基金會備份。
